【裁判字號】    92,家訴,80
【裁判日期】    921229
【裁判案由】    確認婚姻關係不成立
【裁判全文】
臺灣桃園地方法院民事判決  九十二年度家訴字第八○號
    原      告  甲○○
    被      告  乙○○
    訴訟代理人  陳傳中      律師
                蔡銘書      律師
右當事人間請求確認婚姻關係不成立事件，於中華民國九十二年十二月十五日言詞辯
論終結，本院判決如左：
    主      文
確認原告與被告間之婚姻關係不成立。
訴訟費用由被告負擔。
    理      由
壹、原告方面：
  一、聲明：如主文所示。
  二、陳述：
      兩造認識多年，於民國八十五年十二月十九日雙方就履行婚約事宜簽訂不動產
      贈與協議書，嗣原告因感被告係貪圖原告財產，故遲未與被告辦理結婚。詎被
      告竟擅自於九十年四月十三日製作結婚證書，並持往該管戶政機關辦理結婚登
      記。查兩造並無舉行結婚典禮，亦未請客或拍結婚照，亦無證人在場見聞，從
      而，兩造之婚姻顯不符合民法第九百八十二條第一項之法定結婚要件，則依民
      法第九百八十八條第一項自屬無效，原告有提起確認之訴之必要，為此，乃依
      法提起本訴。
  三、證據：提出結婚證書、戶籍謄本。
貳、被告方面：
  一、聲明：請求判決駁回原告之訴。
  二、陳述：
      兩造雖未於九十年四月十三日舉行結婚儀式，惟嗣後兩造已於同年五月十三日
      中午，在桃園縣龍潭鄉佳安村十一份十九之一號之金園活魚湘菜餐廳公開宴請
      好友等人，當場已告知兩造結婚之意思，並獲在場來賓之祝福，要與民法第九
      百八十二條所定之形式要件相符合，其結婚應屬有效，原告請求確認兩造之結
      婚無效，自難認為有理由，請駁回原告之訴。
  三、證據：請求傳喚證人游雅茜、梁志祥。
    理      由
一、程序方面
    按「婚姻無效、確認婚姻成立或不成立、撤銷婚姻、離婚或夫妻同居之訴，得合
    併提起，或於第一審或第二審言詞辯論終結前，為訴之變更、追加或提起反訴。
    」，民事訴訟法第五百七十二條第一項規定可資參照。本件原告起訴時原係起訴
    請求確認兩造間婚姻關係不存在，嗣於九十二年十一月三日本院行言詞辯論程序
    時聲明變更為請求確認兩造間之婚姻關係不成立，揆諸前揭民事訴訟法第五百七
    十二條第一項規定，原告此項訴之變更為合法，應予准許，合先敘明。
二、本件原告主張兩造認識多年，於八十五年十二月十九日雙方就履行婚約事宜簽訂
    不動產贈與協議書，嗣原告因感被告係貪圖原告財產，故遲未與被告辦理結婚。
    詎被告竟擅自於九十年四月十三日製作結婚證書，並持往該管戶政機關辦理結婚
    登記。查兩造並無舉行結婚典禮，亦未請客或拍結婚照，亦無證人在場見聞，從
    而，兩造之婚姻顯不符合民法第九百八十二條第一項之法定結婚要件，則依民法
    第九百八十八條第一項自屬無效，原告有提起確認之訴之必要，為此，乃依法提
    起本訴等語；被告則以兩造雖未於九十年四月十三日舉行結婚儀式，惟嗣後兩造
    已於同年五月十三日中午，在桃園縣龍潭鄉佳安村十一份十九之一號之金園活魚
    湘菜餐廳公開宴請親朋好友等人，當場已告知兩造結婚之意思，並獲在場來賓之
    祝福，要與民法第九百八十二條所定之形式要件相符合，其結婚應屬有效，原告
    請求確認兩造之結婚無效，自難認為有理由等語資為抗辯。
三、經查：兩造係於九十年四月十九日辦理結婚之戶籍登記，而依該結婚登記所載，
    兩造應係於九十年四月十三日結婚，惟兩造實際上未於該日舉行任何公開之結婚
    儀式等情，業為兩造所自承屬實，並有原告所提出之戶籍謄本、結婚證書影本各
    一紙為證，堪信為真實。
四、按結婚，應有公開儀式及二人以上之證人，如不具備此方式者，其婚姻無效，民
    法第九百八十二條第一項、第九百八十八條可資參照；而所謂「結婚之公開儀式
    」，法律上並無限定，惟須有足使一般不特定之人認知當事人結婚行為，若依其
    情狀無從認定舉行結婚儀式，縱當事人及親友間主觀以為舉行婚禮，仍不得謂有
    公開之儀式，司法院院字第一七Ｏ一號解釋可稽。兩造當事人間之婚姻，既欠缺
    結婚之形式要件，則兩造之婚姻關係即為不成立，從而原告請求確認兩造婚姻關
    係不成立，為有理由，應予准許。
五、被告雖另辯稱兩造辦理結婚登記時雖未舉行結婚典禮，但事後已於九十年五月十
    三日中午，在桃園縣龍潭鄉佳安村十一份十九之一號之金園活魚湘菜餐廳公開宴
    請好友，當場已告知兩造結婚之意思，完成結婚儀式云云置辯，惟此為原告所堅
    詞否認，並稱：兩造未曾辦理於上開時地公開舉行宴客等語。然查：
 （一）民事訴訟法第二百七十七條規定：「當事人主張有利於己之事實者，就其事
       實有舉證之責任。」；又所謂舉證責任者，乃特定法律效果之發生或不發生
       所必要之事實存在與否不明之場合，當事人之一造因此事實不明，將受不利
       益之判斷，乃必須就該事實提出有關證據，使法院信其主張為真實；另當事
       人所提出供法院認定事實之證據，雖不以直接證據為限，間接證據亦包括在
       內，然無論直接或間接證據，其為訴訟上之證明，必須於通常一般之人均不
       致有所懷疑，得確信其為真實之程度者，始得據為提出該證據之一造之有利
       認定。倘其證明尚未達到此一程度，而有其他合理之懷疑存在時，提出該證
       據之一造若就此合理懷疑事項，未能為必要之說明者，仍不能遽為提出該證
       據之一造之有利認定，最高法院四十八年度臺上字第八八七號判例可資參照
       。被告主張兩造於辦理結婚登記後，復於九十年五月十三日公開舉行結婚儀
       式，既為原告堅詞否認，揆諸前揭法文說明，被告自應就其主張負擔舉證之
       責，合先敘明。
 （二）被告上開主張，固有證人即其友人游雅茜、梁志祥附合其詞，惟證人游雅茜
       、梁志祥等二人，均係被告之友人，渠等所為證述，不無有偏頗之虞，能否
       遽與採信已不無疑義；再者，結婚係人生大事，此非單純二個個體的結合，
       更係兩個家族發生連繫關係的開始，是以在辦理婚姻事宜時，常係傾全家族
       之力量協助新人建立家庭，是以親人舉行婚宴時，縱有特殊緣故不願大肆鋪
       張者，親人自身父母、同胞手足等幾無可能未到場陪同參加；又辦理婚宴，
       仍係新婚者藉由宴請親友機會，將自身終身伴侶介紹予到場之來賓，且到場
       者為數甚眾，舉辦者無不慎重其事，宴前均會與承辦之餐飲業者再三確認宴
       席桌數、菜點內容等事項，以免屆時失禮於來賓。惟觀諸被告於本院九十二
       年十二月十五日行言詞辯論程序時陳述：「兩造確實有舉行公開儀式，是在
       民國九十年母親節中午．．．請客，當時並沒有發請帖，都是電話聯絡，大
       部分都是原告朋友，．．．當時擺了三桌，地點是在餐廳一樓大廳，兩造並
       沒有穿正式新郎、新娘禮服，也沒有司儀主持，賓客因為都是朋友，所以大
       家來並沒有特別什麼人招呼，來了就隨意坐下。在大家開動前，原告有起身
       跟大家宣布說知道當天是特別日子，大家都很忙，在百忙中請大家來參加結
       婚宴客，當時兩造並沒有人拍照，也沒有請任何貴賓致詞，當天我父母親因
       為去我外婆家，所以也沒有參加，但當天晚上兩造有再與父母親吃飯，當時
       在場的全部都是朋友，兩造親戚都沒有到場，現場也沒有設禮金桌收禮。．
       ．．原告並沒有訂桌，是隨到隨點，．．．」等語，兩造至親之父母、同胞
       手足竟無一人於婚宴時到場，且婚宴前亦非事先預訂，如此顯然有背於常情
       。
 （三）又證人游雅茜、梁志祥雖均附和被告上開陳述，均於本院九十二年十二月十
       五日行言詞辯論程序時證述兩造確於前揭時地舉行結婚之公開儀式云云，惟
       該兩名證人對於兩造當時設宴之桌數及該桌約略坐落餐廳位置之供述不符，
       且與被告之陳述相互矛盾，是以上開二證人之證述顯有瑕疵，自難據為有利
       於被告主張之認定。此外，被告復未提出其他積極事證證明證明兩造確已於
       九十年五月十三日在二人以上證人見證下舉行公開結婚儀式，則其空言抗辯
       兩造間確已成立婚姻關係，洵無足採，併此敘明。
據上論結，本件原告之訴為有理由，依民事訴訟法第七十八條，判決如主文。
中      華      民      國    九十二    年    十二    月     二十九    日
                                      臺灣桃園地方法院家事法庭
~B法  官  石有為
右為正本係照原本作成。
如對本判決上訴，應於判決送達後二十日向本院提出上訴狀。
中      華      民      國    九十二    年    十二    月     二十九    日
~B書記官  陳美年


司法院資訊處製作；財團法人民間司法改革基金會備份。
